【裁判字號】    98,台上,2117
【裁判日期】    981112
【裁判案由】    否認子女
【裁判全文】
最高法院民事判決            九十八年度台上字第二一一七號
上   訴   人  甲 ○ ○
兼法定代理人  丙 ○ ○
共        同
訴 訟代理 人  吳 文 虎律師
被 上  訴 人  乙 ○ ○
法 定代理 人  丁○○○
訴 訟代理 人  陳 建 勛律師
上列當事人間因否認子女事件，上訴人對於中華民國九十八年七
月二十二日台灣高等法院台中分院第二審判決（九十八年度家上
字第四九號），提起上訴，本院判決如下：
    主  文
原判決廢棄，發回台灣高等法院台中分院。
    理  由
本件被上訴人主張：上訴人甲○○之戶籍雖登記為伊父賴文洲（
已於民國九十七年二月一日死亡）之子，然實非賴文洲之妻即上
訴人丙○○自賴文洲受胎所生之婚生子，與賴文洲間並無親子之
血緣關係存在。伊為賴文洲之繼承人，爰依民法第一千零六十三
條第二項、第三項及民事訴訟法第五百九十條第一項、第二項之
規定，於賴文洲死亡時起六個月內，提起本件訴訟，求為確認甲
○○非丙○○自伊之被繼承人賴文洲受胎所生婚生子女之判決。
上訴人則以：經被上訴人之法定代理人丁○○○承受訴訟前之訴
外人賴美香，並非被上訴人之適格法定代理人，其以被上訴人法
定代理人之身分，提起本件訴訟，已非適法。況被上訴人另件以
賴文洲及上訴人甲○○為共同被告，提起確認賴文洲與甲○○間
親子關係不存在之訴（下稱前確認親子關係不存在事件），經原
審法院判決（九十五年度家上字第一一○號）後，繫屬於最高法
院中，因賴文洲死亡，訴訟程序已視為終結。被上訴人重行提起
本件訴訟，亦違一事不再理原則。又丁○○○係以違法方式，私
自採集賴文洲、甲○○之檢體，供訴外人博微生物科技股份有限
公司（下稱博微公司）作鑑定，本不具證據能力；各該檢體是否
確為賴文洲、甲○○所有，更非無疑。法務部調查局（下稱調查
局）既未採集賴文洲及甲○○之檢體進行比對，而逕以博微公司
之鑑定報告數值為依據，判定甲○○與訴外人賴寅雄間有血緣關
係，始致丙○○與賴寅雄於所涉刑事妨害家庭案件，均受有罪判
決確定，即見該刑事判決實不足以拘束本件民事訴訟。被上訴人
求予確認甲○○非丙○○自賴文洲受胎所生之婚生子女，殊屬無
理等語，資為抗辯。
原審維持第一審所為被上訴人勝訴之判決，駁回上訴人之上訴，
無非以：訴外人賴美香前經假處分裁定，暫為被上訴人之監護人
，其以被上訴人法定代理人之身分，提起本件訴訟（嗣於原審經
丁○○○聲明承受訴訟），程序上並無不合，且與前確認親子關
係不存在事件之訴訟標的不同，亦無違反一事不再理原則之情事
。上訴人指其起訴不合法云云，自無可取。次依兩造不爭執被上
訴人之父賴文洲於九十七年二月一日死亡，上訴人丙○○係於與
賴文洲間夫妻關係存續中之九十三年十二月十三日，產下上訴人
甲○○之事實，並有戶籍謄本可稽。參酌丁○○○（即訴外人賴
寅雄之妻）前以丙○○與賴寅雄（即賴文洲之父）亂倫產下甲○
○為由，「告訴」丙○○、賴寅雄妨害家庭，業經刑事法院判處
該二人罪刑確定。而丁○○○為告訴時，已提出其上註明為賴文
洲、甲○○口腔黏膜細胞之檢體，經訴外人博微公司作親子關係
鑑定，其結果為：「送檢註明為賴文洲與甲○○之檢體，其 DNA
STR 系統存有二個基因座型別矛盾，即賴文洲與甲○○間應不存
在血緣關係」，有親子血緣關係咨詢報告單可考（下稱系爭咨詢
報告單）。反觀丙○○、賴寅雄於該刑案偵審中，因一再拒絕配
合採集自身、賴文洲，及甲○○之檢體送驗，始由刑事法院強制
採集丙○○、賴寅雄之檢體，及檢附上開咨詢報告單，送交調查
局以人類遺傳因子DNA STR式型別鑑定法、累積親子關係指數CPI
值驗算法為鑑定，其鑑定書明載：「依據遺傳法則，甲○○於
博微公司所檢出之DNA STR 式13項型別與賴寅雄、丙○○之各項
相對應型別均無矛盾，經計算其CPI值為181,501以上，因此研判
甲○○與賴寅雄、丙○○間極可能（機率為99.99%以上）存在一
親等血緣關係」等情。足見系爭咨詢報告單所揭示之檢體，確為
甲○○所有。上訴人辯稱：賴文洲、甲○○之檢體為私自採集，
不具證據能力云云，亦無可取。是以甲○○既經鑑定與賴寅雄間
有一親等血緣關係，自不可能同時又為賴文洲之子。被上訴人主
張甲○○非丙○○自賴文洲受胎所生，即屬可採。從而，被上訴
人依（九十六年五月二十三日）修正施行之民法第一千零六十三
條第二項、第三項，及修正民法親屬編施行法第八條之一暨民事
訴訟法第五百九十條第一項、第二項規定，於其被繼承人賴文洲
死亡後六個月內，起訴求予確認甲○○非丙○○自賴文洲受胎所
生之婚生子女，為有理由，應予准許等詞，為其判斷之基礎。
查原審認定：上訴人丙○○與被上訴人之父賴文洲於夫妻關係存
續中之九十三年十二月十三日，產出上訴人甲○○。而丙○○係
因與賴寅雄（賴文洲之父）亂倫（妨害家庭）生下甲○○，業經
刑事法院判處罪刑確定。依訴外人丁○○○為刑事（妨害家庭）
告訴時，提出其上註明為賴文洲、甲○○口腔黏膜細胞之檢體，
經博微公司鑑定之系爭咨詢報告單記載：「送檢註明為賴文洲與
甲○○之檢體，……，即賴文洲與甲○○間應不存在血緣關係」
；反觀刑事法院強制採集丙○○、賴寅雄之檢體，及檢附該咨詢
報告單，送交調查局鑑定結果為：「……，甲○○與賴寅雄、丙
○○間極可能（機率為99.99%以上）存在一親等血緣關係」等事
實。如屬無訛，且賴文洲確為賴寅雄之子，甲○○又係賴寅雄與
丙○○所生。則依人類遺傳法則，是否有「賴文洲為『賴寅雄』
之子，甲○○係丙○○自『賴寅雄』受胎所生，然出自同源（均
源自賴寅雄）之賴文洲與甲○○間卻不存在血緣關係」之可能？
如無此可能，何以系爭咨詢報告單竟鑑定為賴文洲與甲○○間應
不存在血緣關係？其憑以鑑定之檢體，既係刑事告訴人丁○○○
私人採集所提出，是否確係採自賴文洲及甲○○二人？苟調查局
據以鑑定之甲○○部分數據，係取自於該咨詢報告書，其鑑定之
真實性，是否不受影響？上訴人執此抗辯：丁○○○為刑事告訴
時，所提出註明為賴文洲、甲○○之檢體，是否確為各該人所有
，非無疑義等語（原審卷五頁）是否為不足採？凡此均與甲○○
與賴文洲間是否確無親子關係存在之判斷，所關頗切，亟待進一
步釐清。原審未遑詳予調查審認，遽為上訴人不利之判決，自嫌
速斷。又第一審為上訴人二人敗訴之判決後，似僅甲○○一人對
之提起第二審上訴（同上卷三頁、六頁、九頁、五一頁、五三頁
），原審未說明何以併將丙○○列為上訴人而為辯論判決之依據
及理由？即逕以丙○○為共同上訴人，並為駁回其上訴之判決，
於法亦難謂合。上訴論旨，指摘原判決不當，求予廢棄，非無理
由。
據上論結，本件上訴為有理由。依民事訴訟法第四百七十七條第
一項、第四百七十八條第二項，判決如主文。
中    華    民    國  九十八  年   十一   月   十二   日
                      最高法院民事第三庭
                          審判長法官  蘇  茂  秋
                                法官  王  仁  貴
                                法官  張  宗  權
                                法官  吳  麗  女
                                法官  簡  清  忠
      本件正本證明與原本無異
                                      書  記  官
中    華    民    國  九十八  年   十一   月  二十四  日
                                                      K


司法院資訊處製作；財團法人民間司法改革基金會備份。
